【裁判字號】    91,訴,4007
【裁判日期】    920924
【裁判案由】    綜合所得稅
【裁判全文】
臺北高等行政法院判決                            九十一年度訴字第四○○七號
                              .
    原      告  甲○○
    被      告  財政部臺北市國稅局
    代  表  人  張盛和（局長）
    訴訟代理人  乙○○
右當事人間因綜合所得稅事件，原告不服財政部中華民國九十一年九月二十五日台財
訴字第○九一○○三○六五七訴願決定（案號：第00000000號），提起行政
訴訟。本院判決如左︰
    主  文
原告之訴駁回。
訴訟費用由原告負擔。
    事  實
一事實概要︰
  緣原告民國（下同）八十八年度綜合所得稅結算申報，列報儲蓄投資特別扣除額為
  新台幣（下同）二六三、七二九元及重購自用住宅扣抵稅額為二、九○三、七六九
  元，被告因原告八十七年度綜合所得稅結算申報重購自用住宅扣抵稅額限額為九、
  四二五元，並已於八十七年度綜合所得稅結算申報抵扣完畢而否准認列及變更核定
  儲蓄投資特別扣除額為二六五、四六六元，核定綜合所得總額為一、八六五、四六
  六元，淨額為一、一六七、三六○元，應補稅額二、九○四、五六八元。原告對被
  告核定其配偶薪資、綜合所得總額、儲蓄投資特別扣除額暨重購自用住宅扣抵稅額
  等表示不服，，申請復查，經被告以九十一年四月十二日財北國稅法字第○九一○
  二○五○三七號復查決定，駁回其申請，提起訴願，亦遭決定駁回，遂向本院提起
  行政訴訟。
二兩造聲明：
  (一)原告聲明：訴願決定及原處分均撤銷。
  (二)被告聲明：駁回原告之訴。
三兩造之爭點：
  本件原告主張被告於申請復查後逾二個月始違法為復查決定，且違反不利益變更禁
  止原則，對原核稅款四六、六九三元已繳納確定在案，卻又另發單補徵稅款並加計
  利息，顯有違誤，是否可採？
  (一)原告主張：
    1.被告復查決定書中所列原告應補繳八十八年度綜合所得稅，違反行政救濟不利
      益變更禁止原則，蓋被告已於九十年六月將原告八十八年度綜合所得稅核課在
      案。
    2.按憲法第十六條、第二十四條規定及司法院釋字第四六九號解釋，公務人員不
      作為乃違法行為，且可申請國家賠償。又稅捐稽徵法第三十五條規定復查決定
      期間為二個月，本件被告之不作為，顯然違反該規定，且原告已完成八十八年
      度繳納稅款義務，被告無權再向原告徵收八十八年度綜合所得稅及加計利息。
    爰依稅憲法第十九條、捐稽徵法第三十五條、第四十八條之三、所得稅法第九條
    、公務人員服務法第七條規定、司法院釋字第四六九號解釋，請求撤銷原處分及
    訴願決定。
  (二)被告主張：
    1.本件原告八十八年度綜合所得稅結算申報，對被告核定其配偶薪資、綜合所得
      總額、儲蓄投資特別扣除額暨重購自用住宅扣抵稅額等項目，申請復查主張被
      告電腦程式計算錯誤及重購自用住宅扣抵稅額已按實際交易價格計算損益等情
      ，資為爭議。經查原告八十八年度其本人薪資所得分別為五八八、○三三元及
      四○、○○○元，合計六二八、○三三元，原告原列報為五九八、七七七元（
      558,777＋40,000=598,777）， 係誤將其中一筆所得淨額申報為所得總額，此
      有仁寶電腦工業股份有限公司（下稱仁寶電腦公司）扣繳憑單附卷可稽，；又
      原告主張其綜合所得總額應為一、八三八、一三七元，經查原告當年度於申報
      書內多列報其配偶薪資所得計二、四○○元，並短漏報其本人及其配偶營利、
      薪資及利息等所得計五四、六七八元，故被告核定原告八十八年度綜合所得總
      額為一、八六五、四六六元（申報所得總額1,813,188－多報2,400＋短報﹝58
      8,033-558,777﹞＋漏報25,422=1,865,466）； 又原告主張儲蓄投資特別扣除
      額為二七○、○○○元，依規定為配合兩稅合一制度之實施，納稅義務人及與
      其合併報繳之配偶暨受其扶養親屬，自八十八年一月一日起取得公司公開發行
      並上市之記名股票之股利，所得稅法第十七條之三已明定不適用同法第十七條
      第一項第二款第三目第三小目儲蓄投資特別扣除之規定，是公開發行並上市之
      記名股票股利，其得否適用儲蓄投資特別扣除之規定，應以該股利之「取得日
      期」為斷，則其獲配股利之所屬期間已非所論；又查被告因原告八十七年度綜
      合所得稅結算申報重購自用住宅扣抵稅額限額為九、四二五元，並已於八十七
      年度綜合所得稅結算申報抵扣完畢而否准認列，並無不合；原告原列報重購自
      用住宅扣抵稅額為二、九○三、七六九元，顯係對適用法令有所誤解；至原告
      提起訴願主張，依行政救濟不利變更禁止原則，其已於九十年七月十八日已繳
      納原核定之八十八年度綜合所得稅核定應補稅額四六、六九三元（限繳日期九
      十年七月廿五日）在案，本件核定稅捐之處分應註銷等語。查依稅捐稽徵法第
      二十一條規定，在核課期間內，經另發現應徵之稅捐者，仍應依法補徵或並予
      處罰。原告主張其已於九十年七月十八日已繳納原核定之八十八年度綜合所得
      稅核定應補稅額四六、六九三元，被告係因原告未檢附系爭投資抵減稅額證明
      書，而否准認列其申報之投資抵減稅額，故核定原告應補稅額為四六、六九三
      元；至本件被告係因原告八十七年度綜合所得稅結算申報重購自用住宅扣抵稅
      額限額為九、四二五元，並已於八十七年度綜合所得稅結算申報抵扣完畢而否
      准認列及變更核定儲蓄投資特別扣除額為二六五、四六六元，而核定原告本次
      應補稅額為二、九○四、五六八元，是系爭投資抵減稅額為非本件之爭訟標的
      ，與本件補徵稅額無涉，本件核無行政救濟不利變更禁止原則之適用，原告主
      張委無足採。
    2.原告主張被告未於二個月內作成復查決定，所為之復查決定及加計之利息均為
      違法等情。查行為時稅捐稽徵法第三十五條第四項規定稅捐稽徵機關對有關復
      查之申請，應於接到申請書後二個月內復查決定，並作成決定書，通知納稅義
      務人；該條款所定復查期間，係訓示規定，與利息之計算無關，納稅義務人對
      於核定應納稅額之稅捐，本即應於原定期限內完納，不因申請復查而異，系爭
      利息乃因暫緩繳納稅款所生，並無因行政救濟程序之延滯致原告較復查前不利
      益之情形。且同條第五項亦規定前項期間屆滿後，稅捐稽徵機關仍未作成決定
      者，納稅義務人得逕行提起訴願。是以第三十五條第四項所規定之期間，自與
      同條第一項規定納稅義務人申請復查之法定不變期間不同，納稅義務人得衡諸
      權益，逕行提起訴願，以資救濟。且依同法第三十八條第二項之規定，倘納稅
      義務人依原繳納期限繳納稅款並經行政救濟程序終結之決定或判決，應退還稅
      款，則因行政救濟滋生之利息即由稅捐稽徵機關承受，故依法加計利息徵收之
      規定已兼具公平性、合理性。況依同法第三十九條第一項規定申請復查者暫緩
      移送法院強制執行，原告既因申請復查享有暫免繳納稅款之利益，基於公允原
      則，理應負擔緩繳稅款期間之利息，於行政救濟程序中加計利息，要不因復查
      法定期間而生影響。惟本稅部分如經行政救濟程序終結，仍有應補繳稅款者，
      依稅捐稽徵法第三十八條第三項規定，應自該補繳稅款原繳納期間屆滿之次日
      起，至填發補繳稅款繳納通知書之日止，按補繳稅額，依原繳納稅款期間屆滿
      之日郵政儲金匯業局之一年期定期存款利率，按日加計利息，一併徵收，是原
      告所稱行政救濟加計利息違法，顯係誤解。又逾越二個月作成之復查決定，仍
      屬有效之決定，原告稱該決定為違法，亦屬誤解；至本件行政救濟加計利息部
      分，參照財政部八十八年六月二十八日台財稅第八八一九二三九二○號函附「
      研商稅捐稽徵法行政救濟及強制執行法令規定與實務疑義」會議紀錄貳、討論
      提案一之會商結論意旨－即納稅義務人如對復查決定應納稅額不服，提起訴願
      時，該利息部分不生效力。從而系爭訴之標的已不存在，原告此部分，核無權
      利保護要件，據為爭訟顯非法之所許。
    理  由
一按「按前三條規定計得之個人綜合所得總額，減除左列免稅額及扣除額後之餘額，
  為個人之綜合所得淨額：：：二、扣除額：納稅義務人就左列標準扣除額或列舉扣
  除額擇一減除外，並減除特別扣除額：：：（三）特別扣除額：：：３儲蓄投資特
  別扣除：納稅義務人及與其合併報繳之配偶暨受其扶養親屬於金融機構之存款、公
  債、公司債、金融債券之利息，儲蓄性質信託資金之收益及公司公開發行並上市之
  記名股票之股利，合計全年不超過二十七萬元者，得全數扣除，超過二十七萬元者
  ，以扣除二十七萬元為限。：：」、「納稅義務人出售自用住宅之房屋所繳納該財
  產交易所得部分之綜合所得稅額，自完成移轉登記之日起二年內，如重購自用住宅
  之房屋，其價額超過原出售價額者，得於重購自用住宅之房屋完成移轉登記之年度
  自其應納綜合所得稅額中扣抵或退還。但原財產交易所得已依本法規定自財產交易
  損失中扣抵部分不在此限。前項規定於先購後售者亦適用之。」及「納稅義務人及
  與其合併報繳之配偶暨受其扶養親屬，自中華民國八十八年一月一日起取得公司公
  開發行並上市之記名股票之股利，不適用第十七條第一項第二款第三目第三小目儲
  蓄投資特別扣除之規定。」分別為行為時所得稅法第十七條第一項第二款第三目第
  三小目、第十七條之二及第十七條之三所明定。次按「稅捐之核課期間，依左列規
  定：一、依法應由納稅義務人申報繳納之稅捐，已在規定期間內申報，且無故意以
  詐欺或其他不正當方法逃漏稅捐者，其核課期間為五年。：：在前項核課期間內，
  經另發現應徵之稅捐者，仍應依法補徵或並予處罰，在核課期間內未經發現者，以
  後不得再補稅處罰」為行為時稅捐稽徵法第二十一條第一項第一款及第二項所明定
  。
二本件原告八十八年度綜合所得稅結算申報，列報儲蓄投資特別扣除額二六三、七二
  九元及重購自用住宅扣抵稅額二、九○三、七六九元，被告否准認列並變更核定儲
  蓄投資特別扣除額為二六五、四六六元，核定綜合所得總額為一、八六五、四六六
  元，淨額為一、一六七、三六○元，應補稅額二、九○四、五六八元。原告對被告
  核定其配偶薪資、綜合所得總額、儲蓄投資特別扣除額暨重購自用住宅扣抵稅額等
  表示不服，循序申請復查，提起訴願，遞遭決定駁回，復起訴主張被告於申請復查
  後逾二個月始違法為復查決定，且違反不利益變更禁止原則，對原核稅款四六、六
  九三元已繳納確定在案，卻又另發單補徵稅款並加計利息，顯有違誤，詳如其起訴
  狀所載理由等語。
三查原告本年度薪資所得二筆，分別為五八八、○三三元及四○、○○○元，合計為
  六二八、○三三元，原告自行列報為五九八、七七七元，係誤將仁寶電腦公司一筆
  所得淨額申報為所得總額，此有仁寶電腦公司扣繳憑單及結算申報書影本附原處分
  卷可稽；又原告本年度申報書多列報其配偶薪資所得二、四○○元，惟短報原告本
  人及配偶營利、薪資及利息等所得計五四、六七八元，故被告核定原告八十八年度
  綜合所得總額為一、八六五、四六六元（參見原處分卷綜合所得稅核定通知書），
  又原告原列報儲蓄投資特別扣除額為二六三、七二九元，經被告審查變更核定為二
  六五、四六六元，對原告為有利之認定。另原告本年度列報重購自用住宅扣抵稅額
  為二、九○三、七六九元，因原告八十七年度綜合所得稅結算申報重購自用住宅扣
  抵稅額限額為九、四二五元，並已於八十七年度綜合所得稅結算申報抵扣完畢，故
  被告否准認列，原告所列報重購自用住宅扣抵稅額之數目，顯係其主觀對法令有所
  誤解，自不足採。
四又依據最高行政法院八十九年九月十三日八十九年度九月份第一次庭長法官聯席會
  議決議：「稅捐稽徵法第三十五條第四項固規定，稅捐稽徵機關應於接到復查申請
  書後二月個內為復查決定，並作成決定書，惟此係訓示規定，稅捐稽徵機關未於期
  間內作成決定，依同條第五項規定，納稅義務人僅得逕行提起訴願，期間屆滿後作
  成之復查決定仍有效力，依首揭規定亦應加計利息。」此為最高行政法院最新之見
  解，且於法無違，自堪採為裁判之依據，故本件加計利息部分，於法無違，原告主
  張加計利息不得逾復查決定書二個月，顯有誤會，委無可採，應認無理由。且本件
  係原告八十八年度綜合所得稅，在核課期間內，發現有應徵之稅捐，基於核實公平
  課稅原則，被告發單補稅二、九○四、五六八元（參見原處分卷稅額更正註銷單及
  核定稅額繳款書），於法有據，原告訴稱違反不利益變更禁止原則，顯有誤會，洵
  不足採。
五綜上說明，本件被告對原告補徵稅額二、九○四、五六八元之處分，核無違誤，訴
  願決定，予以維持，亦無不合，原告起訴意旨，非有理由，應予駁回。
六據上論結，本件原告之訴為無理由，依行政訴訟法第九十八條第三項前段，判決如
  主文。
中      華      民      國    九十二    年      九      月    二十四    日
                            臺 北 高 等 行 政 法 院  第 一 庭
                                           審 判 長  法    官  王立杰
                                                     法    官  王碧芳
                                                     法    官  黃本仁
右為正本係照原本作成。
如不服本判決，應於送達後二十日內，向本院提出上訴狀並表明上訴理由，如於本判
決宣示後送達前提起上訴者，應於判決送達後二十日內補提上訴理由書（須按他造人
數附繕本）。
中      華      民      國    九十二    年      九      月    二十五    日
                                                     書 記 官  姚國華


司法院資訊處製作；財團法人民間司法改革基金會備份。
